---
title: "第 1 章 · 基础语法"
subtitle: "从数据结构到函数式迭代"
author: "王芝皓"
institute: "统计与数据科学学院"
date: "`r format(Sys.Date(), '%Y 年 %m 月')`"
output:
  xaringan::moon_reader:
    css: [default, "theme.css", "01-theme.css"]
    chakra: "libs/remark-latest.min.js"
    nature:
      ratio: "16:9"
      highlightStyle: github
      highlightLines: true
      countIncrementalSlides: false
      navigation:
        scroll: false
        touch: true
    seal: false
    self_contained: true
---

```{r setup, include=FALSE}
knitr::opts_chunk$set(
  echo = TRUE, collapse = TRUE, comment = "#>",
  fig.width = 8, fig.height = 4.3, fig.align = "center",
  warning = FALSE, message = FALSE
)
library(tidyverse)
library(lubridate)
set.seed(2023)
```

class: inverse, center, middle

# 本章真正要学的是什么？

## 类型决定规则，结构决定操作，函数连接输入与输出

<p class="big">语法是词汇，<span class="gold">数据思维与函数式编程</span>才是句法。</p>

???
请同学回答：看到一个陌生对象，第一步是立即写代码，还是先判断它的结构？

---

# 基础语法到底解决什么问题？

| 现实任务 | 需要的语法 | 目的 |
|---|---|---|
| 保存不同类型的数据 | 向量 / 列表 / 数据框 / 因子 | 让 R 正确理解数据 |
| 取出符合条件的记录 | 索引 / 逻辑向量 | 得到真正需要的部分 |
| 根据条件执行不同步骤 | `if` / `case_when()` | 把判断规则程序化 |
| 对很多列重复同一操作 | 向量化 / 循环 / `map_*()` | 消除复制粘贴 |
| 下次继续使用可靠步骤 | 自定义函数 | 封装可复用规则 |

<div class="callout small">学习语法不是背命令，而是把现实问题拆成 R 能稳定执行的步骤。</div>

---

# 学习目标

完成本章后，你能：

- 在 Project 中建立可复现工作流
- 选择向量、矩阵、数组、列表、数据框和因子
- 正确区分 `[ ]`、`[[ ]]` 与 `$`
- 用 stringr、lubridate 与正则处理真实字段
- 在分支、循环、向量化和 `map_*()` 之间选择
- 按输入—输出契约编写并验证函数

---

# 教材第 1 章路线图

<div class="chapter-map">
<div><b>1.1</b><span>环境与常用操作</span></div>
<div><b>1.2–1.3</b><span>六类数据结构</span></div>
<div><b>1.4–1.5</b><span>字符串、时间、正则</span></div>
<div><b>1.6</b><span>分支与循环</span></div>
<div><b>1.7</b><span>自定义函数</span></div>
</div>

<div class="callout" style="margin-top:1em">贯穿线索：把一个可靠规则应用到一组数据。</div>

---

class: inverse, center, middle

# 1.1 环境与常用操作

## 先让每次分析都能重新开始

---

# 一份可复现的开工检查单

<div class="two">
<div class="card">
<h3>IDE 设置</h3>
<ul>
<li>UTF-8 编码</li>
<li>不恢复 .RData</li>
<li>退出不保存工作区</li>
<li>每个分析一个 Project</li>
</ul>
</div>
<div class="card">
<h3>验证动作</h3>
<ol>
<li>重启 R</li>
<li>从脚本第一行运行</li>
<li>确认输入路径存在</li>
<li>确认结果可以重建</li>
</ol>
</div>
</div>

<div class="warning small">Console 历史不是分析记录；脚本才是。</div>

---

# Project 比 setwd() 更可靠

<div class="project-tree">
<div class="root">my-analysis/</div>
<div>├── my-analysis.Rproj</div>
<div>├── R/</div>
<div>├── data/</div>
<div>└── output/</div>
</div>

```{r slide-path}
file.path("data", "scores.csv")
```

<div class="callout small">相对路径表达“文件在项目中的位置”，项目移动后关系仍保持。</div>

---

# 包：安装一次，加载每次

| 目的 | 写法 | 频率 |
|---|---|---|
| 安装 | `install.packages("stringr")` | 通常一次 |
| 加载 | `library(stringr)` | 每个会话 |
| 精确调用 | `stringr::str_trim()` | 随时 |
| 查帮助 | `?stringr::str_trim` | 需要时 |

```{r slide-package}
stringr::str_to_upper("R language")
```

???
强调不要把 install.packages 放进每次编译的 R Markdown。

---

# 对象、赋值与函数参数

```{r slide-assignment}
radius <- c(2, 4, 7)
area <- pi * radius^2
round(area, digits = 2)
```

<div class="three compact-cards">
<div class="card"><h3><code>&lt;-</code></h3><p>给对象命名</p></div>
<div class="card"><h3><code>=</code></h3><p>指定参数</p></div>
<div class="card"><h3><code>f(x)</code></h3><p>函数作用于对象</p></div>
</div>

---

# 浮点数：看起来相等 ≠ 内部完全相等

```{r slide-floating}
0.1 + 0.2
0.1 + 0.2 == 0.3
all.equal(0.1 + 0.2, 0.3)
dplyr::near(0.1 + 0.2, 0.3)
```

<div class="callout">分析连续数值时，通常判断“是否足够接近”。</div>

---

# 四个容易混淆的特殊值

<div class="four-grid">
<div><b>NA</b><span>未知或缺失</span></div>
<div><b>NaN</b><span>未定义数值</span></div>
<div><b>Inf</b><span>无穷</span></div>
<div><b>NULL</b><span>不存在</span></div>
</div>

```{r slide-missing}
NA == NA
is.na(NA)
mean(c(80, NA, 90), na.rm = TRUE)
```

---

# 如何阅读 R 帮助页？

<div class="process-line help-line">
<div><strong>1</strong>Usage</div>
<div><strong>2</strong>Arguments</div>
<div><strong>3</strong>Value</div>
<div><strong>4</strong>Examples</div>
</div>

```r
?mean
vignette(package = "dplyr")
```

<div class="warning small">先确认输入类型和返回值，再复制示例。</div>

---

class: inverse, center, middle

# 1.2–1.3 数据结构

## 先问“维数”和“是否同质”

---

# 六类结构，一张决策图

<div class="structure-grid">
<div class="decision"><b>元素类型一致？</b></div>
<div class="yes"><b>是</b><span>向量 → 矩阵 → 数组</span></div>
<div class="no"><b>否</b><span>列表 → 数据框</span></div>
<div class="semantic"><b>有限类别？</b><span>使用因子表达水平与顺序</span></div>
</div>

---

# 向量：R 的基本计算单位

```{r slide-vector}
x <- c(2, 4, 6, 8)
x + 1
x * c(1, 10, 100, 1000)
```

<div class="callout">向量化：把同一规则同时应用到整组元素。</div>

```{r slide-recycle}
1:6 + c(10, 20)
```

<p class="small muted">隐式循环补齐要谨慎：长度不匹配往往意味着数据关系没有说清。</p>

---

# 逻辑向量就是筛选器

```{r slide-logical}
score <- c(58, 76, 91, NA, 84)
passed <- score >= 60
passed

score[passed & !is.na(passed)]
```

<div class="two">
<div class="card"><h3><code>==</code></h3><p>逐元素等于</p></div>
<div class="card"><h3><code>%in%</code></h3><p>是否属于候选集合</p></div>
</div>

---

# 索引：保留、排除、条件

```{r slide-index}
x <- c(A = 10, B = 20, C = 30, D = 40)
x[c(1, 3)]
x[-c(2, 4)]
x[x >= 30]
x[c("A", "D")]
```

<div class="warning small">一个索引中不要混用正数与负数；逻辑索引要检查 NA。</div>

---

# 矩阵：二维、同质

```{r slide-matrix}
A <- matrix(1:6, nrow = 2, byrow = TRUE)
A
A[, 1, drop = FALSE]
A * A
A %*% t(A)
```

<div class="two compact-cards">
<div class="card"><h3><code>*</code></h3><p>逐元素乘</p></div>
<div class="card"><h3><code>%*%</code></h3><p>矩阵乘法</p></div>
</div>

---

# 数组：维度都具有业务含义

```{r slide-array}
cube <- array(
  1:24,
  dim = c(3, 4, 2),
  dimnames = list(
    student = paste0("S", 1:3),
    subject = c("R", "统计", "英语", "数学"),
    term = c("期中", "期末")
  )
)
cube[, "R", "期末"]
```

---

# 列表：异质对象的容器

```{r slide-list}
student <- list(
  id = "S01",
  score = c(86, 91, 88),
  passed = TRUE,
  meta = list(major = "统计学", grade = 2)
)
str(student)
```

<div class="callout small">模型对象也是列表：系数、残差、拟合值可以共处一个对象。</div>

---

# 糖果盒模型：`[ ]` 与 `[[ ]]`

<div class="two">
<div class="box-demo">
<div class="box-title"><code>student["score"]</code></div>
<div class="outer-box"><span>列表外壳</span><div class="candy">数值向量</div></div>
</div>
<div class="box-demo">
<div class="box-title"><code>student[["score"]]</code></div>
<div class="candy solo">数值向量本身</div>
</div>
</div>

<div class="warning small"><code>$</code> 适合交互式读取已知名字；编程时动态名字常用 <code>[[ ]]</code>。</div>

---

# 数据框：等长列组成的命名列表

```{r slide-tibble}
persons <- tibble(
  name = c("Ken", "Ashley", "Jennifer"),
  age = c(24, 26, 23),
  student = c(TRUE, FALSE, TRUE)
)
persons
```

<div class="three compact-cards">
<div class="card"><h3>行</h3><p>观测</p></div>
<div class="card"><h3>列</h3><p>变量</p></div>
<div class="card"><h3>单元格</h3><p>一个值</p></div>
</div>

---

# 同样取 age，结构不同

```{r slide-df-extract}
persons["age"]
persons[["age"]]
persons$age
```

<div class="callout small"><code>["age"]</code> 返回一列 tibble；<code>[["age"]]</code> 与 <code>$age</code> 返回向量。</div>

---

# 因子：类别 + 水平 + 顺序

```{r slide-factor}
grade <- factor(
  c("中", "良", "优", "及格", "良"),
  levels = c("不及格", "及格", "中", "良", "优"),
  ordered = TRUE
)
grade
sort(grade)
```

<div class="callout">因子顺序会进入汇总、模型与图形；它不是装饰。</div>

---

# forcats：把类别管理写成动词

| 目标 | 函数 |
|---|---|
| 指定水平位置 | `fct_relevel()` |
| 按频数排序 | `fct_infreq()` |
| 按数值变量排序 | `fct_reorder()` |
| 修改/合并标签 | `fct_recode()`, `fct_collapse()` |
| 合并小类别 | `fct_lump_*()` |

<div class="warning small">字符排序回答“字典顺序”；因子排序回答“业务顺序”。</div>

---

class: inverse, center, middle

# 1.4–1.5 字符串、时间与正则

## 把“脏字段”转成可分析变量

---

# stringr：函数名就是任务清单

```{r slide-string}
code <- c("BJ-2023-001", "SH-2023-014", "GZ-2024-107")
str_split_fixed(code, "-", n = 3)
str_detect(code, "2024")
str_extract(code, "[0-9]{3}$")
```

<div class="function-chain">
<span>检测</span><b>→</b><span>定位</span><b>→</b><span>提取</span><b>→</b><span>替换</span>
</div>

---

# 日期解析：函数名表达字段顺序

```{r slide-date}
ymd(c("2023-02-20", "2024/03/01"))
dmy("20-02-2023")
ymd_hm("2023-02-20 14:35", tz = "Asia/Shanghai")
```

<div class="callout small">先把字符解析成日期时间类型，再提取年、月、日；不要靠截取字符串模拟日期运算。</div>

---

# 同一时刻，还是同一钟表时间？

```{r slide-timezone}
t <- ymd_hm("2023-02-20 14:35", tz = "Asia/Shanghai")
with_tz(t, "America/New_York")
force_tz(t, "America/New_York")
```

<div class="two compact-cards">
<div class="card"><h3>with_tz</h3><p>真实时刻不变</p></div>
<div class="card"><h3>force_tz</h3><p>钟表显示不变</p></div>
</div>

---

# duration 与 period 的差别

<div class="timeline-compare">
<div><b>duration</b><span>固定秒数</span><em>适合计时</em></div>
<div><b>period</b><span>日历单位</span><em>适合“下个月同日”</em></div>
</div>

```{r slide-month}
start <- ymd("2024-01-31")
start + months(1)
start %m+% months(1)
```

---

# 时间序列：值还需要时间索引

```{r slide-ts}
sales <- ts(c(120, 135, 128, 150, 142, 160, 158, 175),
            start = c(2022, 1), frequency = 4)
sales
diff(sales)
```

<div class="two compact-cards">
<div class="card"><h3>ts</h3><p>规则频率 + 经典分析</p></div>
<div class="card"><h3>tsibble</h3><p>索引/键 + tidyverse</p></div>
</div>

---

# 正则表达式：用模式概括字符串

<div class="two compact-cards">
<div class="card"><h3>什么时候需要？</h3><p>目标位置固定、左右标志稳定，或内容有“若干位数字”这样的共同规律。</p></div>
<div class="card"><h3>最终做什么？</h3><p>检测、定位、提取或替换一批字符串，而不是逐条手工处理。</p></div>
</div>

| 构造问题 | 常用符号 | 读法 |
|---|---|---|
| 在哪里？ | `^` / `$` | 开头 / 结尾 |
| 是什么？ | `\d` / `[ ]` / `.` | 数字 / 集合 / 任意字符 |
| 有几个？ | `+` / `?` / `{n}` | 至少一个 / 可选 / 固定个数 |
| 怎样组合？ | `( )` | 整体或捕获组 |

<div class="warning small">R 字符串再转义一次：正则的 <code>\d</code> 在代码中写作 <code>"\\d"</code>。</div>

---

# 先从任务出发，不要从符号出发

```{r slide-regex-problem}
x <- c("CDK弱(+)10%+", "CDK(+)30%-", "CDK(-)0+", "CDK(++)60%*")
```

**任务：** 从每条记录中提取百分数。

| 人的描述 | 正则片段 |
|---|---|
| 一位数字 | `\d` |
| 数字出现一次或多次 | `\d+` |
| 后面可以有一个 `%` | `\d+%?` |

```{r slide-regex-direct}
# str_extract() 决定“提取”；模式决定“提取什么”
str_extract(x, "\\d+%?")
```

---

# 正则工作流：先说规律，再写代码

<div class="process-line regex-line">
<div><strong>1</strong>中文描述目标</div>
<div><strong>2</strong>确定内容与边界</div>
<div><strong>3</strong>小样本检查</div>
<div><strong>4</strong>批量处理</div>
</div>

| 匹配后要做什么 | stringr 函数 | 返回什么 |
|---|---|---|
| 判断是否出现 | `str_detect()` | 逻辑向量，可用于筛选 |
| 高亮检查 | `str_view()` | Viewer 中的匹配预览 |
| 取出内容 | `str_extract()` | 新的字符向量 |
| 修改内容 | `str_replace()` | 清洗后的字符向量 |

<div class="callout small">模式只定义“什么算匹配”；函数决定“匹配之后做什么”。</div>

---

# 结尾三位数字：为什么必须写 `$`？

```{r slide-regex-end}
id <- c("S-2023-008", "S-2024-115")

str_extract(id, "\\d{3}")   # 先遇到年份中的 202
str_extract(id, "\\d{3}$")  # $ 要求三位数字必须贴着结尾
```

<div class="two compact-cards">
<div class="card"><h3><code>\d{3}</code></h3><p>只说明内容：三位数字</p></div>
<div class="card"><h3><code>\d{3}$</code></h3><p>再说明位置：字符串结尾</p></div>
</div>

---

# 零宽断言：标志参与定位，不进入结果

**任务：** 从“IP(省份-城市)”中提取省份和 IP，结果里不要括号与连字符。

```{r slide-lookaround}
x <- c(
  "175.10.237.40(湖南-长沙)",
  "114.243.12.168(北京-北京)"
)

# 左侧必须是“(”，右侧必须是“-”；两个标志都不进入结果
str_extract(x, "(?<=\\().*?(?=-)")

# 从开头提取，在“(”前停止
str_extract(x, "^.*?(?=\\()")
```

<div class="callout small"><code>(?&lt;=左标志)</code> + 目标内容 + <code>(?=右标志)</code>：左右标志只负责定位。</div>

---

# 同一思路：提取长短不一的专业

```{r slide-regex-major}
class_text <- c("18级能源动力工程2班", "19级统计学1班")

# 专业本身没有固定长度，但边界固定：左边是“级”，右边是数字
str_extract(class_text, "(?<=级).*?(?=[0-9])")
```

| 片段 | 含义 |
|---|---|
| `(?<=级)` | 左边必须紧挨“级”，但不返回“级” |
| `.*?` | 提取中间任意长度的内容，并尽早停止 |
| `(?=[0-9])` | 右边必须紧挨班号数字，但不返回数字 |

---

# 贪婪与懒惰：到底在哪里停？

```{r slide-regex-greedy}
txt <- "(1st) other (2nd)"

# + 默认尽可能多：停在最后一个右括号
str_extract(txt, "\\(.+\\)")

# +? 尽可能少：停在第一个满足条件的右括号
str_extract(txt, "\\(.+?\\)")
```

<div class="warning small">字符串中有多个相同右边界时，必须明确要“最长匹配”还是“最短匹配”。</div>

---

# 分组捕获：提取后还能重新排列

```{r slide-capture}
movie <- c("独行月球2022_Chinese", "蜘蛛侠USA_2021", "人生大事2022_Chinese")

# (\d+) 保存为第 1 组，(.+) 保存为第 2 组
# 用“第 2 组_第 1 组”替换，统一为“国别_年份”
str_replace(movie, "(\\d+)_(.+)", "\\2_\\1")
```

<div class="two compact-cards">
<div class="card"><h3><code>\1</code></h3><p>第 1 个捕获组</p></div>
<div class="card"><h3><code>\2</code></h3><p>第 2 个捕获组</p></div>
</div>

<div class="callout small">不符合模式的“蜘蛛侠USA_2021”保持原样——运行后还要检查哪些记录没有匹配。</div>

---

# 分组捕获还有什么实际用途？

```{r slide-regex-time}
compact_time <- c("194631", "174223")

# 每两位数字为一组，在每组后补冒号
time_text <- str_replace_all(compact_time, "(\\d{2})", "\\1:")
time_text

# 清洗后的字符可以交给 lubridate 解析
hms(time_text)
```

<div class="process-line">
<div><strong>194631</strong>原始字符</div>
<div><strong>19:46:31:</strong>统一结构</div>
<div><strong>19H 46M 31S</strong>时间对象</div>
</div>

---

class: inverse, center, middle

# 1.6 控制结构

## 分支负责选择，循环负责重复

---

# if：条件必须是一个 TRUE/FALSE

```{r slide-if}
score <- 76
if (score >= 60) {
  result <- "通过"
} else {
  result <- "未通过"
}
result
```

<div class="warning small">若条件是一整个逻辑向量，应先用 <code>all()</code> / <code>any()</code> 汇总，或改用向量化分支。</div>

---

# 多分支：顺序就是规则的一部分

```{r slide-case}
scores <- c(95, 86, 73, 62, 48, NA)
case_when(
  is.na(scores) ~ NA_character_,
  scores >= 90 ~ "优",
  scores >= 80 ~ "良",
  scores >= 70 ~ "中",
  scores >= 60 ~ "及格",
  .default = "不及格"
)
```

<div class="callout small">从最严格条件向下写，保证分支互斥且覆盖完整。</div>

---

# 循环的三层表达

<div class="levels">
<div><b>1</b><span><code>for / while / repeat</code><small>显式看见状态与退出</small></span></div>
<div><b>2</b><span><code>apply</code> 函数族<small>阅读大量既有 R 代码</small></span></div>
<div><b>3</b><span><code>purrr::map_*()</code><small>函数式、返回类型明确</small></span></div>
</div>

---

# for 循环的三个部件

```{r slide-for}
df <- as_tibble(iris[1:4])
output <- vector("double", ncol(df)) # 1 输出

for (i in seq_along(df)) {           # 2 迭代器
  output[[i]] <- mean(df[[i]])       # 3 循环体
}
output
```

<div class="warning small">先分配存储空间；不要在循环里反复扩大对象。</div>

---

# while / repeat：次数未知时

```{r slide-while}
set.seed(123)
x <- -Inf
draws <- 0L
while (x <= 1) {
  x <- rnorm(1)
  draws <- draws + 1L
}
c(draws = draws, last_value = x)
```

<div class="two compact-cards">
<div class="card"><h3>next</h3><p>跳过本轮</p></div>
<div class="card"><h3>break</h3><p>结束循环</p></div>
</div>

---

# map：一组输入 + 一个函数

<div class="map-diagram">
<div class="inputs"><span>x₁</span><span>x₂</span><span>x₃</span></div>
<div class="fn">f</div>
<div class="outputs"><span>f(x₁)</span><span>f(x₂)</span><span>f(x₃)</span></div>
</div>

```{r slide-map}
df |>
  map_dbl(mean)
```

<div class="callout small">后缀声明输出契约：<code>_lgl</code>、<code>_int</code>、<code>_dbl</code>、<code>_chr</code>。</div>

---

# map2：两组对应输入 + 二元函数

```{r slide-map2}
height <- c(1.58, 1.76, 1.64)
weight <- c(52, 73, 68)

map2_dbl(height, weight, \(h, w) w / h^2)
```

<div class="pair-diagram">
<span>(h₁, w₁)</span><span>(h₂, w₂)</span><span>(h₃, w₃)</span>
</div>

---

# pmap：一行参数 + 多元函数

```{r slide-pmap}
plan <- tibble(
  n = c(2, 3, 4),
  mean = c(0, 5, 10),
  sd = c(1, 2, 1)
)
set.seed(123)
pmap(plan, rnorm)
```

<div class="callout small">列名与函数参数名一致时，每一行就是一次函数调用。</div>

---

# 何时不用 map？

<div class="choice-grid">
<div><b>向量化函数</b><span>直接调用：<code>sqrt(x)</code></span></div>
<div><b>依赖前一轮状态</b><span>使用 <code>for</code></span></div>
<div><b>未知次数 + 退出条件</b><span><code>while/repeat</code></span></div>
<div><b>批量副作用</b><span><code>walk_*()</code></span></div>
</div>

---

class: inverse, center, middle

# 1.7 自定义函数

## 把可靠步骤封装成规则

---

# 函数设计的四项契约

<div class="contract-grid">
<div><b>输入</b><span>类型、长度、范围</span></div>
<div><b>处理</b><span>核心算法与分支</span></div>
<div><b>输出</b><span>类型、结构、含义</span></div>
<div><b>边界</b><span>NA、空值、越界</span></div>
</div>

<div class="callout" style="margin-top:1em">先用一个具体值调通，再封装；先让标量函数可靠，再决定如何推广。</div>

---

# 教材案例：百分制 → 五级制

```{r slide-function, eval=FALSE}
score_to_grade <- function(score) {
  if (is.na(score)) return(NA_character_)
  if (score < 0 || score > 100) {
    stop("score 必须位于 0 到 100 之间")
  }
  if (score >= 90) "优"
  else if (score >= 80) "良"
  else if (score >= 70) "中"
  else if (score >= 60) "及格"
  else "不及格"
}
```

---

# 标量函数 + map = 向量化接口

```{r slide-function-map}
score_to_grade <- function(score) {
  if (is.na(score)) return(NA_character_)
  if (score >= 90) "优"
  else if (score >= 80) "良"
  else if (score >= 70) "中"
  else if (score >= 60) "及格"
  else "不及格"
}

map_chr(c(35, 67, 100, NA), score_to_grade)
```

---

# 多个返回值：用命名列表打包

```{r slide-return}
mean_sd <- function(x, na.rm = FALSE) {
  list(
    mean = mean(x, na.rm = na.rm),
    sd = sd(x, na.rm = na.rm),
    n = sum(!is.na(x))
  )
}
mean_sd(c(2, 6, 4, 9, 12))
```

---

# `...`：把参数继续传下去

```{r slide-dots}
summarise_num <- function(x, ...) {
  c(
    mean = mean(x, ...),
    sd = sd(x, ...)
  )
}

summarise_num(c(1, 2, NA, 4), na.rm = TRUE)
```

<div class="warning small"><code>...</code> 很方便，也可能让参数去向不清；函数文档要说明它传给谁。</div>

---

# 概率函数：一个可迁移的命名系统

<div class="four-grid probability">
<div><b>d*</b><span>密度</span></div>
<div><b>p*</b><span>累积概率</span></div>
<div><b>q*</b><span>分位数</span></div>
<div><b>r*</b><span>随机数</span></div>
</div>

```{r slide-prob}
dnorm(0)
pnorm(1.96)
qnorm(0.975)
set.seed(123); rnorm(3)
```

---

# 综合练习：四种字段，一条工作流

```{r slide-capstone}
survey <- tribble(
  ~id, ~date, ~score, ~satisfaction,
  "BJ-001", "2023/02/20", 86, "满意",
  "SH-014", "2023/02/21", 92, "非常满意",
  "GZ-107", "2023/02/22", NA, "一般"
)

survey |>
  mutate(
    city = str_extract(id, "^[A-Z]+"),
    date = ymd(date),
    grade = map_chr(score, score_to_grade)
  )
```

---

# 课堂挑战

在 12 分钟内完成：

1. 提取 `id` 中的数字编号；
2. 设置满意度的业务顺序；
3. 用 `map_lgl()` 检查每列是否含 `NA`；
4. 编写 `validate_score()` 检查 0–100；
5. 从干净会话重新运行。

<div class="warning">提交的不只是结果，还要说明每个对象的类型与结构。</div>

---

# 本章知识网络

<div class="network">
<div class="node center-node">函数</div>
<div class="node n1">数据结构</div>
<div class="node n2">索引</div>
<div class="node n3">分支</div>
<div class="node n4">迭代</div>
<div class="node n5">字符串/时间</div>
</div>

<p class="center big">函数接收结构化输入，经由分支与迭代，返回可检查的输出。</p>

---

class: inverse, center, middle

# 离堂题

## 面对重复代码，你会向量化、写循环，还是定义函数再 map？

<p class="big">请用“输入—处理—输出—边界”解释你的选择。</p>

<p class="small">讲义：<a href="https://wzh621.github.io/R-Tidyverse/" target="_blank" rel="noopener">wzh621.github.io/R-Tidyverse/</a></p>
