#  基础语法 {#basic-syntax}

```{r ch01-setup, include=FALSE}
library(tidyverse)
library(lubridate)
set.seed(2023)
```

本章严格沿用教材第 1 章的知识顺序：先建立可复现的 R 工作环境，再学习数据结构、字符串与日期时间、正则表达式、控制结构和函数。与“记住所有函数”相比，本章更重要的目标是建立一套稳定的判断框架：**对象是什么类型、具有怎样的结构、函数接收什么输入、返回什么输出，以及怎样把一次操作推广到一组数据。**

> **教材主线**：基础语法是载体，向量化、函数式编程和数据思维才是贯穿全章的核心。

### 基础语法究竟有什么用？ {-}

一段数据分析代码，本质上是在回答五类问题。基础语法并不是彼此孤立的命令，而是完成这些任务所需的“零件”。

| 分析问题 | 对应语法 | 学它的目的 |
|---|---|---|
| 数据应当怎样保存？ | 向量、矩阵、列表、数据框、因子 | 选择合适的容器，避免类型和维度错误 |
| 怎样取出需要的部分？ | `[ ]`、`[[ ]]`、`$`、逻辑条件 | 从完整数据中准确取得目标数据 |
| 遇到不同情况怎么办？ | `if`、`case_when()` | 把判断规则写成可重复执行的程序 |
| 同一步骤要执行很多次怎么办？ | 向量化、循环、`map_*()` | 避免复制粘贴，让一套规则处理一组数据 |
| 怎样把可靠步骤留给以后使用？ | 自定义函数 | 把输入、处理和输出封装成可复用工具 |

例如，问卷系统导出的“`18级能源动力工程2班`”只是一个字符串。要统计各专业人数，必须先用字符串和正则表达式把“能源动力工程”提取出来；要逐行处理所有学生，需要向量化或迭代；要在下次导入新问卷时继续使用，则应把步骤封装成函数。**这就是基础语法的用途：把现实问题拆成计算机能够稳定执行的步骤。**

## 本章学习目标 {-}

完成本章后，你应当能够：

1. 在 R Project 中组织脚本、数据和输出，并从干净会话重现分析；
2. 根据数据是否同质、维数多少，选择向量、矩阵、数组、列表、数据框或因子；
3. 正确使用 `[ ]`、`[[ ]]` 与 `$` 提取对象；
4. 用 `stringr`、正则表达式和 `lubridate` 处理常见文本与日期时间；
5. 在分支、循环、向量化和 `purrr::map_*()` 之间作出合理选择；
6. 按“输入—处理—输出—验证”的契约设计自定义函数。

<div class="callout">
<strong>阅读每段代码的五个问题</strong>：① 输入数据是什么；② 这一行要解决什么问题；③ 为什么选择这个函数或参数；④ 返回值是什么类型和结构；⑤ 下一行准备怎样使用它。先预测结果再运行；遇到错误时检查 <code>class()</code>、<code>typeof()</code>、<code>length()</code>、<code>dim()</code> 和 <code>str()</code>。
</div>

## 搭建 R 环境及常用操作

这一节解决的不是“RStudio 按钮在哪里”，而是一个更重要的问题：**今天得到的结果，明天或换一台电脑后还能不能重新得到？** 工作目录、扩展包、对象与脚本共同决定代码能否复现。

### 搭建 R 环境

第 0 章已经完成 R、RStudio 与 Positron 的安装。这里把教材中的环境设置转化为一份“开工检查单”。

```{r ch01-environment-check}
R.version.string
basename(getwd()) # 只显示项目目录名，避免公开本机完整路径
sessionInfo()[c("R.version", "platform")]
```

R 是计算引擎；RStudio 和 Positron 是调用 R、管理项目和编写文档的 IDE。无论使用哪一个 IDE，真正执行表达式、管理对象和调用扩展包的仍是 R。

#### 首次设置的原则

- 文件编码使用 UTF-8；
- 不在启动时自动恢复 `.RData`，退出时不自动保存工作区；
- 每个分析使用独立的 R Project；
- 重要对象由脚本生成，重要结果明确写入文件；
- 需要复现时，重启 R 后从第一行重新运行。

教材介绍了通过 `setwd()` 改变工作目录的方法。它适合临时诊断，但课程项目中优先使用 **Project 根目录 + 相对路径**。这样项目移动到另一台电脑后仍可运行。

```{r ch01-paths}
basename(getwd())
file.path("data", "scores.csv")
```

### 常用操作

#### 扩展包的生命周期

| 任务 | 常用方式 | 何时执行 |
|---|---|---|
| 安装 | `install.packages("pkg")` | 一台电脑通常一次 |
| 加载 | `library(pkg)` | 每个新会话一次 |
| 单次调用 | `pkg::fun()` | 无需加载整个包 |
| 更新 | `update.packages()` | 有计划地更新并重新验证项目 |
| 删除 | `remove.packages("pkg")` | 确认不再需要时 |

```{r ch01-package-call}
stringr::str_to_upper("R language")
```

安装和加载是两件不同的事。不要把 `install.packages()` 放进每次都运行的分析脚本；项目脚本只需要加载或用 `::` 调用。

#### 赋值与对象

R 同时支持 `<-` 和 `=`。课程代码使用 `<-` 给对象赋值，用 `=` 指定函数参数，使阅读时角色更清楚。

```{r ch01-assignment}
# 三个圆的半径是输入数据，c() 把它们组成一个数值向量
radius <- c(2, 4, 7)

# 把计算结果保存为 area，后续绘图或导出时可以继续使用
# 因为 radius 是向量，所以同一个公式会依次作用于三个半径
area <- pi * radius^2

# 单独写对象名，目的是查看刚刚生成的结果
area
```

这里写 `<-` 的目的不是“产生一个箭头”，而是给中间结果命名。若不赋值，结果只会打印在控制台；赋值后，后续代码可以继续引用 `area`，整段分析也因此能够一步步衔接。

对象名应表达含义。R 区分大小写，`score` 与 `Score` 是两个对象；对象名可以包含字母、数字、点和下划线，但不能以数字开头。

#### 基本运算与比较

```{r ch01-operators}
7 %/% 3                         # 整除：3 能完整放进 7 几次
7 %% 3                          # 取余：整除之后还剩多少
2^5                             # 乘方：2 的 5 次方
c(1, 3, 5) %in% c(2, 3, 4)     # 逐个判断左侧元素是否属于右侧集合
```

这些运算符服务于具体任务：`%/%` 和 `%%` 可把总分钟拆成小时与剩余分钟；`%in%` 可筛选“专业是否属于指定名单”。阅读运算符时，要先说出它在回答什么问题，再记符号。

浮点数由有限位二进制数近似存储，因此不要把“打印出来相同”误认为内部值绝对相等。

```{r ch01-floating-point}
0.1 + 0.2 == 0.3
all.equal(0.1 + 0.2, 0.3)
dplyr::near(0.1 + 0.2, 0.3)
```

`&`、`|` 对逻辑向量逐元素运算；`&&`、`||` 只判断第一个元素，常用于 `if` 或 `while` 的单一条件。

#### 基本数据类型与特殊值

R 的原子类型包括逻辑型、整数型、双精度数值型、字符型、复数型和原始型。实际数据分析最常见的是前四类。

```{r ch01-types}
x <- c(TRUE, FALSE, NA)
y <- c(1L, 2L, 3L)
z <- c(1.5, NaN, Inf)
txt <- c("R", "tidyverse")

tibble(
  object = c("x", "y", "z", "txt"),
  class = c(class(x), class(y), class(z), class(txt)),
  typeof = c(typeof(x), typeof(y), typeof(z), typeof(txt))
)
```

| 值 | 含义 | 常用判断 |
|---|---|---|
| `NA` | 缺失或未知 | `is.na()` |
| `NaN` | 未定义的数值结果 | `is.nan()` |
| `Inf`, `-Inf` | 正、负无穷 | `is.infinite()` |
| `NULL` | 对象或成分不存在 | `is.null()` |

```{r ch01-missing}
mean(c(80, NA, 90))
mean(c(80, NA, 90), na.rm = TRUE)
NA == NA
is.na(NA)
```

`NA == NA` 的结果仍是 `NA`，因为“一个未知值是否等于另一个未知值”不能确定。检测特殊值要使用相应的 `is.*()` 函数。

#### 保存、载入与清理

```{r ch01-save-load, eval=FALSE}
saveRDS(area, "output/area.rds")
area_again <- readRDS("output/area.rds")

write_csv(tibble(radius, area), "output/circle_area.csv")
circle_area <- read_csv("output/circle_area.csv")
```

课程推荐保存“明确命名的数据或结果”，而不是保存整个工作区。清空环境并不能修复不可复现的代码；更可靠的做法是重启 R，然后运行完整脚本。

#### 获取帮助

```{r ch01-help, eval=FALSE}
?mean
help.search("linear model")
vignette(package = "dplyr")
browseVignettes("stringr")
```

阅读帮助页时依次看：Usage（调用形式）、Arguments（参数）、Value（返回值）、Examples（示例）。遇到函数同名时使用 `包名::函数名()`，如 `stats::filter()` 与 `dplyr::filter()`。

#### Script、Project 与 R Markdown

| 载体 | 主要职责 | 课堂建议 |
|---|---|---|
| `.R` 脚本 | 保存可重复执行的代码 | 一个脚本完成一个明确任务 |
| `.Rproj` 项目 | 确定项目边界与相对路径起点 | 每次从项目文件进入 |
| `.Rmd` 文档 | 组合叙述、代码与结果 | 编译检验可复现性 |

<div class="task">
<strong>课堂检查 1</strong>：关闭“恢复/保存工作区”，新建一个 R Project，创建 <code>R/</code>、<code>data/</code> 和 <code>output/</code> 三个目录；重启 R 后确认脚本仍可从头运行。
</div>

## 数据结构：向量、矩阵、多维数组

数据结构决定 R 如何理解一组值，也决定后续可以怎样索引、计算和建模。选择结构时先问两个问题：**所有元素是否必须同一类型？数据有几个维度？** 向量、矩阵和数组都要求元素类型一致，区别主要在维数。

| 结构 | 维数 | 类型是否一致 | 典型创建函数 |
|---|---:|---|---|
| 原子向量 | 1 | 是 | `c()`, `seq()`, `rep()` |
| 矩阵 | 2 | 是 | `matrix()` |
| 数组 | 2 维以上 | 是 | `array()` |

### 向量（一维数据）

#### 创建与向量化运算

```{r ch01-vector-create}
# c() 用于收集一组已知值
x <- c(2, 4, 6, 8)

# seq() 用于生成有固定步长的连续取值
seq(from = 0, to = 1, by = 0.25)

# rep() 用于按规则重复实验条件或标签
rep(c("A", "B"), times = 2)

x + 1                              # 同一运算作用于每个元素
x * c(1, 10, 100, 1000)           # 两个等长向量按位置一一计算
```

R 的许多函数天然接收向量并逐元素工作，这就是向量化。较短向量参与运算时可能被循环补齐（recycling）；除非这种对应关系十分明确，否则应避免依赖隐式循环补齐。

```{r ch01-vector-recycle}
1:6 + c(10, 20)
```

#### 逻辑向量与筛选

```{r ch01-logical-vector}
score <- c(58, 76, 91, NA, 84)

# 每个分数都与 60 比较，得到一个 TRUE/FALSE/NA 组成的筛选器
passed <- score >= 60
passed

# 方括号只保留条件为 TRUE 的位置；同时排除无法判断的缺失位置
score[passed & !is.na(passed)]
```

这段代码的目的，是把“及格”这个口头规则转成与原数据等长的逻辑向量，再用它筛选原向量。以后 `dplyr::filter()` 的本质仍是同一件事。

`==` 是逐元素比较；`%in%` 判断左侧每个元素是否属于右侧集合，尤其适合多个候选值。

```{r ch01-in}
major <- c("统计学", "经济学", "数据科学", "数学")
major %in% c("统计学", "数据科学")
```

#### 字符向量与类型转换

```{r ch01-character-vector}
mixed <- c(1, TRUE, "R")
mixed
typeof(mixed)
```

原子向量必须同质，混合类型时 R 会向能够容纳全部元素的类型转换。教材中可将其记为常见方向：逻辑型 → 整数型 → 双精度型 → 字符型。

#### 访问与修改子集

```{r ch01-vector-subset}
letters5 <- c("a", "b", "c", "d", "e")
letters5[c(1, 3, 5)]
letters5[-c(2, 4)]
letters5[c(TRUE, FALSE, TRUE, FALSE, TRUE)]

letters5[c(2, 4)] <- c("B", "D")
letters5
```

```{r ch01-vector-names}
temperature <- c(Beijing = 28, Shanghai = 31, Guangzhou = 33)
temperature[c("Beijing", "Guangzhou")]
```

教材用“糖果盒”作类比：`[ ]` 取出一个仍保持原容器性质的子集，`[[ ]]` 取出其中一个元素本身。对原子向量而言差别不大；对列表和数据框而言非常关键。

#### 排序

```{r ch01-vector-sort}
x <- c(40, 10, 30, 20)
sort(x)
order(x)
rank(x)
rev(x)
```

`sort(x)` 返回排好的值，`order(x)` 返回能把原向量排好的位置，后者可用于按一列顺序重排其他列。

### 矩阵（二维数据）

```{r ch01-matrix-create}
A <- matrix(1:6, nrow = 2, byrow = TRUE,
            dimnames = list(c("r1", "r2"), c("c1", "c2", "c3")))
A
A[2, 3]
A[, c("c1", "c3"), drop = FALSE]
```

`drop = FALSE` 可以避免只取一行或一列时自动降维，在编写稳定函数时尤其有用。矩阵的 `*` 是逐元素乘法，`%*%` 才是线性代数中的矩阵乘法。

```{r ch01-matrix-math}
B <- matrix(1:6, nrow = 2, byrow = TRUE)
B * B
B %*% t(B)
rowMeans(B)
colSums(B)
```

### 多维数组

```{r ch01-array}
cube <- array(
  1:24,
  dim = c(3, 4, 2),
  dimnames = list(
    student = paste0("S", 1:3),
    subject = c("R", "统计", "英语", "数学"),
    term = c("期中", "期末")
  )
)
cube[, "R", "期末"]
```

数组适合每一维含义清楚、元素同质的数据。若不同变量具有不同类型，通常应使用数据框。

<div class="task">
<strong>课堂检查 2</strong>：创建 5 名学生、3 门课程的成绩矩阵，计算每名学生均分和每门课程均分；再增加“期中/期末”一维，解释为什么它成为数组。
</div>

## 数据结构：列表、数据框、因子

现实数据往往不是同一种类型：一个学生有字符型学号、数值型成绩、逻辑型状态，还可能有一组嵌套信息。本节的三个结构分别解决“异质对象怎样装在一起”“表格数据怎样组织”“分类变量怎样携带业务顺序”三个问题。

### 列表

列表允许每个成分有不同类型、长度和结构，因此既能保存模型，也能保存一组异质结果。

```{r ch01-list-create}
student <- list(
  id = "S01",
  score = c(86, 91, 88),
  passed = TRUE,
  meta = list(major = "统计学", grade = 2)
)

student$id
student[["score"]]
student[c("id", "score")]
```

上面三行不是三种随意写法：`$` 按名称取得一个成分，`[[ ]]` 取出成分本身，`[ ]` 保留列表外壳。**选择哪一种，取决于下一步需要“里面的值”还是“仍然是一个列表”。**

| 写法 | 返回内容 | 是否保留列表外壳 |
|---|---|---|
| `x[i]` | 一个子列表 | 是 |
| `x[[i]]` | 第 `i` 个成分 | 否 |
| `x$name` | 名为 `name` 的成分 | 否 |

```{r ch01-list-modify}
student$score[2] <- 95
student$note <- "复核完成"
student$note <- NULL
str(student)
```

```{r ch01-list-pluck}
purrr::pluck(student, "meta", "major")
```

### 数据框

数据框本质上是“每一列长度相同的命名列表”：列可以有不同类型，但同一列内部应保持一致。行通常表示观测，列表示变量。

```{r ch01-tibble-create}
persons <- tibble(
  name = c("Ken", "Ashley", "Jennifer"),
  age = c(24, 26, 23),
  student = c(TRUE, FALSE, TRUE)
)
persons
```

本课程优先使用 tibble。它不自动改变字符类型和列名，不使用行名，并且只打印屏幕能容纳的部分。

```{r ch01-dataframe-subset}
persons$name
persons[["age"]]
persons["age"]
persons[1:2, c("name", "age")]
persons[persons$age >= 24, ]
```

```{r ch01-dataframe-modify}
persons$age_next_year <- persons$age + 1
persons[persons$name == "Ken", "student"] <- FALSE
dplyr::glimpse(persons)
summary(persons)
```

虽然数据框支持矩阵式索引，后续章节会优先使用 `filter()`、`select()`、`mutate()` 和 `arrange()`，因为它们更能表达数据操作意图。

### 因子

因子用于表示有限的类别集合。其内部可理解为“整数编码 + 水平标签”，水平顺序还决定统计汇总和图形显示顺序。

为什么不能一直使用字符向量？因为字符只有字典顺序，不知道“及格 < 中 < 良 < 优”这样的业务顺序。把类别转成因子，是在告诉 R：允许出现哪些类别、显示顺序是什么、这些类别是否存在大小关系。

```{r ch01-factor}
grade <- factor(
  c("中", "良", "优", "及格", "良"),
  levels = c("不及格", "及格", "中", "良", "优"),
  ordered = TRUE
)
grade
sort(grade)
table(grade)
```

“设置水平顺序”与“声明有序因子”不是一回事：前者控制显示顺序，后者还表示类别之间存在大小关系。

| 任务 | 代表函数 |
|---|---|
| 改变顺序 | `fct_relevel()`, `fct_infreq()`, `fct_reorder()` |
| 改变标签 | `fct_recode()`, `fct_collapse()` |
| 合并少数类别 | `fct_lump_*()` |
| 增删水平 | `fct_drop()`, `fct_expand()` |

```{r ch01-forcats}
class_count <- ggplot2::mpg |>
  count(class) |>
  mutate(class = forcats::fct_reorder(class, n))
class_count
```

<div class="task">
<strong>课堂检查 3</strong>：解释下面三个结果的结构为何不同：<code>persons["age"]</code>、<code>persons[["age"]]</code>、<code>persons$age</code>。再把课程满意度设置为“非常不满意”到“非常满意”的有序因子。
</div>

## 数据结构：字符串、日期时间

从 Excel、问卷或网页读入的数据，经常先以字符形式出现。字符串函数负责拆分和清理文本，日期函数负责把“看起来像日期的字符”转换成真正可计算的时间对象；正则表达式则负责描述文本中重复出现的结构。

### 字符串

`stringr` 的函数名以 `str_` 开头，参数顺序一致，并且大多是向量化的。教材按“长度—合并—拆分—格式化—排序—检测—提取—修改”的任务顺序组织，本节沿用这一结构。

```{r ch01-string-overview}
raw_name <- c("  Wang Zhihao ", "Li Ming", NA)
str_length(raw_name)
str_trim(raw_name)
str_to_title(str_trim(raw_name))
```

| 任务 | 常用函数 | 返回结果 |
|---|---|---|
| 长度、填充、截断、去空格 | `str_length()`, `str_pad()`, `str_trunc()`, `str_trim()` | 字符或数值向量 |
| 合并、重复 | `str_c()`, `str_glue()`, `str_dup()` | 字符向量 |
| 拆分 | `str_split()`, `str_split_fixed()` | 列表或矩阵 |
| 检测、定位、计数 | `str_detect()`, `str_locate()`, `str_count()` | 逻辑、矩阵或数值 |
| 提取 | `str_sub()`, `str_extract()`, `str_match()` | 字符向量或矩阵 |
| 修改 | `str_replace()`, `str_replace_all()` | 字符向量 |

```{r ch01-string-tasks}
code <- c("BJ-2023-001", "SH-2023-014", "GZ-2024-107")

# 目的：把城市、年份和流水号拆成三列
str_split_fixed(code, "-", n = 3)

# 目的：判断哪些编号属于 2024 年；结果可用作筛选条件
str_detect(code, "2024")

# 目的：提取结尾的三位流水号
str_extract(code, "[0-9]{3}$")

# 目的：把第一个连字符改为斜线；若全部替换应使用 str_replace_all()
str_replace(code, "-", "/")
```

带 `_all` 后缀的函数处理每个字符串中的全部匹配；不带 `_all` 的版本通常只处理第一个匹配。

### 日期时间

R 的 `Date` 以天为基本单位，日期时间通常使用 `POSIXct`，其底层以秒记录。`lubridate` 用函数名表达年月日的出现顺序。

```{r ch01-datetime-parse}
dates <- ymd(c("2023-02-20", "2024/03/01", "2025.04.18"))
times <- ymd_hm(c("2023-02-20 08:30", "2023-02-20 14:15"), tz = "Asia/Shanghai")
dates
times
```

```{r ch01-datetime-components}
t <- ymd_hms("2023-02-20 14:35:27", tz = "Asia/Shanghai")
tibble(
  year = year(t), quarter = quarter(t), month = month(t), day = day(t),
  weekday = wday(t, label = TRUE), hour = hour(t)
)
```

时区操作要区分：`with_tz()` 表示同一时刻换时区显示；`force_tz()` 保留钟表时间但重新解释时区。

| 类型 | 表示什么 | 是否遵循日历 |
|---|---|---|
| `interval` | 两个确定时间点之间的区间 | 有起点和终点 |
| `duration` | 固定秒数 | 否 |
| `period` | 年、月、日等日历单位 | 是 |

```{r ch01-time-span}
start <- ymd("2024-01-31")
start + months(1)
start %m+% months(1)

gap <- interval(ymd_hm("2023-08-10 14:00"),
                ymd_hm("2024-03-05 18:15"))
time_length(gap, "day")
```

月底加一个月是日期分析中的典型陷阱。`%m+%` 在目标月份不存在同一日期时会回退到该月末。

### 时间序列

```{r ch01-ts}
sales <- ts(c(120, 135, 128, 150, 142, 160, 158, 175),
            start = c(2022, 1), frequency = 4)
sales
stats::lag(sales, 1)
diff(sales)
```

`ts` 是“数值向量 + 时间属性”，适合规则频率的经典时间序列。教材随后介绍的 `tsibble` 以数据框为基础，明确指定时间索引和序列键，更方便进入 tidyverse 工作流。

```{r ch01-tsibble, eval=FALSE}
library(tsibble)
quarterly_sales <- tibble(
  quarter = yearquarter(c("2023 Q1", "2023 Q2", "2023 Q3")),
  region = "华东", sales = c(120, 135, 142)
) |>
  as_tsibble(index = quarter, key = region)
```

## 正则表达式

正则表达式不是为了写出一串难懂的符号，而是为了**一次描述一批字符串共有的结构**。当目标内容的位置固定、左右有稳定标志，或者具有“若干位数字”这样的规律时，我们就能用一个模式批量检测、定位、提取或修改它们。

### 先明确：为什么要用正则表达式

教材中的字符向量包含文字、符号和百分数：

```{r ch01-regex-problem}
x <- c("CDK弱(+)10%+", "CDK(+)30%-", "CDK(-)0+", "CDK(++)60%*")
x
```

如果任务是“取出每条记录中的百分数”，不能按固定位置截取：第一条有“弱”，数字也可能是 0、10、30 或 60，长度并不相同。但目标仍有共同规律：

1. 核心内容是数字；
2. 数字至少出现一次；
3. 数字后面可能有 `%`，也可能没有。

把这三句话翻译成模式就是 `\d+%?`。在 R 字符串中要把反斜线再转义一次，所以代码写成 `"\\d+%?"`。

| 人的描述 | 正则片段 | 片段回答的问题 |
|---|---|---|
| 一位数字 | `\d` | 要匹配什么字符？ |
| 数字出现一次或多次 | `\d+` | 前面的字符出现几次？ |
| 后面可以有一个 `%` | `%?` | 百分号是必需还是可选？ |

```{r ch01-regex-basic}
# 第一个参数 x 是待处理的原始字符串
# 第二个参数是要寻找的共同模式
# str_extract() 对 x 中每个字符串提取第一次匹配到的内容
str_extract(x, "\\d+%?")
```

结果依次为 `10%`、`30%`、`0` 和 `60%`。这里的关键不是背下 `"\\d+%?"`，而是学会从任务中依次回答“匹配什么、出现几次、位置在哪里”。

正则模式只负责描述“什么算匹配”；`stringr` 函数决定“匹配后做什么”。

| 任务 | 函数 | 返回结果的用途 |
|---|---|---|
| 判断是否出现 | `str_detect()` | 得到逻辑向量，用于筛选 |
| 查看匹配位置 | `str_locate()` | 得到起止位置，用于检查 |
| 高亮检查模式 | `str_view()` | 在 Viewer 中调试模式 |
| 取出匹配内容 | `str_extract()` | 得到新的字符向量或变量 |
| 修改匹配内容 | `str_replace()` | 清洗或统一文本格式 |

因此，一个可靠的处理顺序是：**发现规律 → 用语言描述规律 → 翻译成模式 → 在小样本中检查 → 最后提取或替换。**

### 基本语法

不要按符号表从上到下死记。构造模式时，依次从“位置—内容—次数—组合”四类问题中选择语法。

| 构造问题 | 常用符号 | 怎样读 |
|---|---|---|
| 匹配位于哪里？ | `^`、`$` | 字符串开头、字符串结尾 |
| 要匹配什么？ | 普通字符、`.`、`[abc]`、`[^abc]`、`a|b` | 原样字符、任意字符、集合内/外字符、二选一 |
| 字符出现几次？ | `*`、`+`、`?`、`{n}`、`{n,m}` | 0 次以上、1 次以上、0 或 1 次、固定/限定次数 |
| 如何把片段视为整体？ | `( )` | 控制优先级、组成整体、捕获内容 |

常用字符类是在回答“要匹配什么”：`\d` 匹配数字，`\D` 匹配非数字；`\s` 匹配空白，`\S` 匹配非空白；`\w` 匹配字母、数字、下划线或汉字，`\W` 匹配其反义。POSIX 写法如 `[[:digit:]]`、`[[:alpha:]]` 和 `[[:punct:]]` 分别匹配数字、字母和标点。

::: {.rmdnote}
**为什么代码里有两个反斜线？** 正则引擎需要看到 `\d`；但 R 先读取字符串，反斜线在 R 字符串中也有转义作用，所以必须写成 `"\\d"`，R 才会把一个反斜线交给正则引擎。这是“两层解释”，不是正则本身要求两个反斜线。
:::

默认匹配区分大小写；需要忽略大小写时可用 `regex(pattern, ignore_case = TRUE)`。多行文本中若要让 `^`、`$` 匹配每一行的开头和结尾，可用 `regex(pattern, multiline = TRUE)`。

### 若干实例

下面沿用教材实例。每个例子先说明“为什么做”，再把模式拆成可以读懂的片段。

#### 直接匹配：目标本身有规律

```{r ch01-regex-direct}
id <- c("S-2023-008", "S-2024-115")

# 任务：提取每个编号末尾的三位流水号
# \d{3} = 恰好三位数字；$ = 并且必须位于字符串结尾
str_extract(id, "\\d{3}$")
```

为什么需要 `$`？若只写 `\d{3}`，年份 `2023` 的前三位也满足“三位数字”，函数可能先提取到 `202`。加上 `$` 后，候选内容必须贴着字符串末尾，于是得到 `008` 和 `115`。

#### 零宽断言：目标没有规律，但边界有规律

问卷星导出的“来自 IP”字段把 IP、省份和城市放在同一字符串中。我们希望提取省份和 IP，供后续分组统计使用，但不希望把括号和连字符也带进结果。

```{r ch01-regex-lookaround}
ip_location <- c(
  "175.10.237.40(湖南-长沙)",
  "114.243.12.168(北京-北京)",
  "125.211.78.251(黑龙江-哈尔滨)"
)

# 任务 1：提取左括号与连字符之间的省份
# (?<=\() 只检查左侧必须是“(”，但不把“(”放入结果
# .*? 匹配中间内容；(?=-) 检查右侧必须是“-”，但不返回“-”
str_extract(ip_location, "(?<=\\().*?(?=-)")

# 任务 2：提取字符串开头到左括号之前的 IP
# ^ 表示从开头开始；(?=\() 表示在左括号前停止
str_extract(ip_location, "^.*?(?=\\()")
```

`(?<=左标志)` 是向后查看，`(?=右标志)` 是向前查看。可以把它们读成两条条件：“左边必须紧挨着什么”“右边必须紧挨着什么”。标志只负责定位，不进入返回值，因此称为“零宽”。

同一思路可用于教材中的班级字段：专业名称本身长短不一，但一定在“级”之后、班号数字之前。

```{r ch01-regex-major}
class_text <- c("18级能源动力工程2班", "19级统计学1班")

# (?<=级) 规定左边界；.*? 提取专业；(?=[0-9]) 规定右边界
str_extract(class_text, "(?<=级).*?(?=[0-9])")
```

#### 贪婪与懒惰：遇到多个边界时在哪里停

```{r ch01-regex-greedy}
bracket_text <- "(1st) other (2nd)"

# .+ 默认尽可能多地匹配，所以从第一个左括号一直到最后一个右括号
str_extract(bracket_text, "\\(.+\\)")

# 在 + 后加 ? 变成懒惰匹配：满足条件后尽早停止
str_extract(bracket_text, "\\(.+?\\)")
```

这里 `?` 不是单独表示“可有可无”，而是跟在 `+` 后面，把 `+` 的重复策略由“尽可能多”改为“尽可能少”。判断是否需要懒惰匹配，要看字符串中是否可能出现多个相同的右边界。

#### 分组捕获：记住匹配片段并重新使用

分组捕获不只是“找到内容”，还会把圆括号内匹配到的片段依次保存为 `\1`、`\2`、`\3`，供替换时再次使用。

教材的二手车型号存在两种格式。目标不是删除字母或数字，而是在第一个字母或数字前补一个空格，为后续拆分品牌和型号创造统一分隔符。

```{r ch01-regex-car-model}
car_model <- c("宝马X3 2016款", "大众 速腾2017款", "宝马3系2012款")

# ([a-zA-Z0-9]) 捕获遇到的第一个字母或数字，保存为 \1
# " \\1" 用“空格 + 原字符”替换它，因此信息不会丢失
str_replace(car_model, "([a-zA-Z0-9])", " \\1")
```

下面的六位数字实际表示时、分、秒。`hms()` 需要分隔符，因此先把每两位数字捕获为一组，再在每组后加冒号。

```{r ch01-regex-time}
compact_time <- c("194631", "174223")

# (\d{2}) 每次捕获两位数字
# str_replace_all() 处理每个字符串中的全部三组，而不只处理第一组
time_with_colon <- str_replace_all(compact_time, "(\\d{2})", "\\1:")
time_with_colon

# 清洗后的字符已经具备“时:分:秒”结构，可以解析为时间
hms(time_with_colon)
```

最后，教材用两个捕获组统一电影信息中“年份_国别”的顺序。

```{r ch01-regex-capture}
movie <- c("独行月球2022_Chinese", "蜘蛛侠USA_2021", "人生大事2022_Chinese")

# 第 1 组 (\d+) 捕获年份；第 2 组 (.+) 捕获下划线后的国别
# 替换为“第 2 组_第 1 组”，从而统一为“国别_年份”
str_replace(movie, "(\\d+)_(.+)", "\\2_\\1")
```

第二条“蜘蛛侠USA_2021”没有“数字 + 下划线 + 国别”这一结构，所以不匹配并保持原样；另外两条被改成“Chinese_年份”。这也说明：正则只处理符合模式的记录，编写模式后必须检查未匹配记录是否符合预期。

<div class="callout">
<strong>读懂正则的固定方法</strong>：先用中文写出目标和边界；再把模式从左到右拆成“位置、字符、次数、分组”；用 <code>str_view()</code> 或 <code>str_detect()</code> 检查；最后才调用 <code>str_extract()</code> 或 <code>str_replace()</code>。若模式无法逐段解释，就不要直接用于完整数据。
</div>

<div class="task">
<strong>课堂检查 4</strong>：从 <code>c("2023级统计学1班", "2024级数据科学2班")</code> 中分别提取年级、专业和班号。不要直接试符号：先写出每一部分的左边界、右边界和内容规律，再把它翻译成模式，并逐段解释运行结果。
</div>

## 控制结构

到目前为止，代码都是从上到下全部执行。但实际任务会遇到两种变化：不同条件要走不同路径，同一步骤要对很多对象重复执行。分支结构解决“选哪条路”，循环与泛函式解决“怎样重复”。

### 分支结构

分支结构根据一个长度为 1 的逻辑条件选择路径。

```{r ch01-if}
score_one <- 76

# 把“是否达到 60 分”写成一个长度为 1 的逻辑条件
if (score_one >= 60) {
  # 条件为 TRUE 时执行这一支
  result <- "通过"
} else {
  # 条件为 FALSE 时执行另一支
  result <- "未通过"
}

# 查看分支最终生成的判断结果
result
```

写 `if` 的目的，是让程序根据数据自动选择步骤，而不是由人每次检查分数后手工输入结果。条件必须能明确归结为一个 `TRUE` 或 `FALSE`。

多个分支要按互斥且覆盖完整的顺序组织。教材的百分制转五级制案例必须从最高分界向下判断，否则较高分数会被较低门槛提前截获。

```{r ch01-if-grade}
score_one <- 86
if (score_one >= 90) {
  grade_one <- "优"
} else if (score_one >= 80) {
  grade_one <- "良"
} else if (score_one >= 70) {
  grade_one <- "中"
} else if (score_one >= 60) {
  grade_one <- "及格"
} else {
  grade_one <- "不及格"
}
grade_one
```

`if` 负责流程控制，只接受单一条件；`ifelse()` 接受逻辑向量并返回向量。多个向量化条件更适合 `dplyr::case_when()`。

```{r ch01-vector-branch}
scores <- c(95, 86, 73, 62, 48, NA)
case_when(
  is.na(scores) ~ NA_character_,
  scores >= 90 ~ "优", scores >= 80 ~ "良", scores >= 70 ~ "中",
  scores >= 60 ~ "及格", .default = "不及格"
)
```

### 循环结构

教材把循环迭代分为三个层次：显式循环、`apply` 函数族和 `purrr` 泛函式。它们不是互相排斥的“新旧语法”，而是对不同问题的表达工具。

#### `for` 循环：看见迭代的三个部件

```{r ch01-for}
# 输入：iris 的前四个数值列；每一列都要计算均值
numeric_iris <- as_tibble(iris[1:4])

# 先创建与列数等长的空结果向量，避免在循环中不断扩大对象
output <- vector("double", ncol(numeric_iris))

# i 依次代表第 1、2、3、4 列的位置
for (i in seq_along(numeric_iris)) {
  # 取出第 i 列，计算均值，并存入结果的第 i 个位置
  output[[i]] <- mean(numeric_iris[[i]])
}

# 把原列名交给结果，使每个均值仍能对应原变量
names(output) <- names(numeric_iris)
output
```

一个稳定的 `for` 循环包含：预先分配的输出、迭代序列、循环体。不要在每次循环中用 `c()` 或 `rbind()` 不断扩大对象；先保存到预分配向量或列表，最后一次合并。

#### `while` 与 `repeat`

```{r ch01-while}
set.seed(123)
x <- -Inf
draws <- 0L
while (x <= 1) {
  x <- rnorm(1)
  draws <- draws + 1L
}
c(draws = draws, last_value = x)
```

`while` 适用于迭代次数未知、先判断再执行；`repeat` 至少执行一次，必须设计清晰的 `break` 条件。`next` 跳过当前一轮，`break` 结束整个循环。

#### `apply` 函数族

| 函数 | 输入 | 迭代单位 | 典型输出 |
|---|---|---|---|
| `apply()` | 矩阵、数组 | 行、列或更高维 | 简化后的向量/数组 |
| `tapply()` | 向量 + 分组因子 | 每个组 | 数组 |
| `lapply()` | 列表、数据框、向量 | 每个元素/列 | 列表 |
| `sapply()` | 同 `lapply()` | 每个元素/列 | 尝试简化 |

```{r ch01-apply}
apply(as.matrix(numeric_iris), 2, mean)
lapply(numeric_iris, mean)
sapply(numeric_iris, mean)
```

学习 `apply` 族有助于阅读大量既有 R 代码；新课程代码优先使用返回类型更明确的 `purrr` 或专用函数，如 `rowMeans()`、`colMeans()`。

#### `purrr` 泛函式迭代

泛函式是“以函数作为输入的函数”。`map(.x, .f)` 把同一个函数 `.f` 映射到序列 `.x` 的每个元素，并收集结果。

```{r ch01-map}
# 输入仍是四个数值列；map_dbl() 对每列调用同一个 mean()
# _dbl 表明我们要求结果必须是双精度数值向量
numeric_iris |>
  map_dbl(mean)
```

这段 `map_dbl()` 与前面的 `for` 循环解决同一个问题。`for` 把“取第几列—计算—保存”全部写出来；`map_dbl()` 只保留不变的核心规则“对每列求均值”。当每次处理彼此独立、不需要提前退出时，后者通常更直接。

选择后缀就是声明输出契约：`map_lgl()` 返回逻辑向量、`map_int()` 返回整数向量、`map_dbl()` 返回双精度向量、`map_chr()` 返回字符向量，`map()` 返回列表。

```{r ch01-map-anonymous}
list(c(1, 2, NA), c(4, 5, 6)) |>
  map_dbl(\(x) mean(x, na.rm = TRUE))
```

```{r ch01-map2}
height <- c(1.58, 1.76, 1.64)
weight <- c(52, 73, 68)
map2_dbl(height, weight, \(h, w) w / h^2)
```

`pmap()` 把多元函数应用到多个对应序列；当输入是数据框时，可把每一行视为一组参数。

```{r ch01-pmap}
simulation_plan <- tibble(
  n = c(2, 3, 4), mean = c(0, 5, 10), sd = c(1, 2, 1)
)
set.seed(123)
pmap(simulation_plan, rnorm)
```

| 问题 | 首选 |
|---|---|
| 同一个函数作用于一个序列 | `map_*()` |
| 二元函数作用于两组对应值 | `map2_*()` |
| 多元函数作用于多列对应值 | `pmap_*()` |
| 依赖前一轮状态或提前退出 | `for` / `while` / `repeat` |

<div class="task">
<strong>课堂检查 5</strong>：分别用 <code>for</code> 和 <code>map_dbl()</code> 计算 <code>mtcars</code> 每个数值列的标准差；说明两个版本的输入、输出和迭代单位。
</div>

## 自定义函数

复制粘贴代码会让同一规则出现多个版本：以后修改阈值或缺失值处理时，很容易漏改。自定义函数的目的，是为一套已经验证的步骤取名字，并明确它接收什么、返回什么。

### 自定义函数

函数把一套步骤封装为可复用规则。教材建议先分析输入和输出，再用一个具体值逐步调试，最后才封装。

```{r ch01-function-contract}
score_to_grade <- function(score) {
  # 输入契约：这里只处理一个分数；缺失值直接返回字符型 NA
  if (length(score) != 1L || is.na(score)) {
    return(NA_character_)
  }

  # 边界检查：超出百分制范围时停止，避免悄悄产生错误等级
  if (score < 0 || score > 100) {
    stop("score 必须位于 0 到 100 之间")
  }

  # 核心规则：从最高阈值向下判断，命中后即返回相应等级
  if (score >= 90) {
    "优"
  } else if (score >= 80) {
    "良"
  } else if (score >= 70) {
    "中"
  } else if (score >= 60) {
    "及格"
  } else {
    "不及格"
  }
}

# 用一个已知输入测试函数，确认 86 分应返回“良”
score_to_grade(86)
```

设计函数时写清四件事：输入参数的类型与范围、核心处理步骤、返回值的类型与结构、边界与缺失值处理。

```{r ch01-function-vectorise}
scores <- c(35, 67, 100, NA)
map_chr(scores, score_to_grade)
```

如果一个函数有多个返回结果，应组合成一个有名字的列表或数据框。

```{r ch01-multiple-return}
mean_sd <- function(x, na.rm = FALSE) {
  list(
    mean = mean(x, na.rm = na.rm),
    sd = sd(x, na.rm = na.rm),
    n = sum(!is.na(x))
  )
}
mean_sd(c(2, 6, 4, 9, 12))
```

默认参数表达最常见的用法；`...` 用于把额外参数传给另一个函数，但应谨慎，避免参数去向不清。

```{r ch01-dots}
summarise_num <- function(x, ...) {
  c(mean = mean(x, ...), sd = sd(x, ...))
}
summarise_num(c(1, 2, NA, 4), na.rm = TRUE)
```

### R 自带的函数

教材按用途汇总了 Base R 常用函数。与其逐一背诵，不如记住“函数家族 + 帮助入口”。

| 家族 | 代表函数 | 识别方法 |
|---|---|---|
| 基本数学 | `abs()`, `sqrt()`, `log()`, `round()` | 输入数值，返回变换结果 |
| 矩阵运算 | `t()`, `solve()`, `eigen()`, `svd()` | 关注维数与线性代数含义 |
| 统计汇总 | `mean()`, `median()`, `sd()`, `quantile()` | 留意 `na.rm` |
| 概率分布 | `d*()`, `p*()`, `q*()`, `r*()` | 密度、分布、分位数、随机数 |
| 时间序列 | `lag()`, `diff()` | 留意包之间同名函数 |
| 对象与文件 | `unique()`, `duplicated()`, `list.files()` | 检查返回类型与副作用 |

```{r ch01-distribution-family}
dnorm(0)
pnorm(1.96)
qnorm(0.975)
set.seed(123)
rnorm(3)
```

随机模拟应在需要复现时设置种子。不要在函数内部无条件 `set.seed()`，否则每次调用都会产生完全相同的“随机”结果。

## 综合练习：把基础语法连成工作流

```{r ch01-capstone-data}
# 输入：一份同时包含编号、日期、分数和满意度的原始问卷数据
survey <- tribble(
  ~id,       ~date,        ~score, ~satisfaction,
  "BJ-001", "2023/02/20", 86,     "满意",
  "SH-014", "2023/02/21", 92,     "非常满意",
  "GZ-107", "2023/02/22", NA,     "一般",
  "BJ-203", "2023/02/22", 58,     "不满意"
)

# 目的：把四个“看起来像文本或数值”的字段转换成可分析变量
survey_clean <- survey |>
  mutate(
    # 编号开头的连续大写字母代表城市代码
    city = str_extract(id, "^[A-Z]+"),

    # 原日期是字符；解析为 Date 后才能排序或计算时间差
    date = ymd(date),

    # score_to_grade() 每次处理一个分数，map_chr() 把它应用到整列
    grade = map_chr(score, score_to_grade),

    # 满意度具有业务顺序；因子保证汇总、绘图和建模沿用该顺序
    satisfaction = factor(
      satisfaction,
      levels = c("非常不满意", "不满意", "一般", "满意", "非常满意"),
      ordered = TRUE
    )
  )

# 输出：检查清洗后的变量类型与具体取值是否符合预期
survey_clean
```

这段综合代码展示了本章各部分如何协作：数据框保存不同类型的列，正则从编号中提取信息，日期函数改变字段语义，自定义函数保存评分规则，`map_chr()` 执行重复操作，因子保存分类顺序。单个语法知识点的价值，就体现在它能否与其他步骤组合成完整工作流。

请完成以下任务：

1. 用 `str_extract()` 提取编号中的数字部分；
2. 统计每个城市的平均分，并明确处理缺失值；
3. 用 `map_lgl()` 检查每列是否包含缺失值；
4. 编写 `validate_score()` 检查分数是否处于 0–100；
5. 从干净会话重新运行本章代码，并解释任何警告或错误。

## 本章小结 {-}

- 数据结构决定了可以怎样索引、计算和迭代；
- `[ ]` 保留容器，`[[ ]]` 或 `$` 通常取出成分；
- 字符串、日期时间和因子不是“显示格式”，而是具有明确语义的数据类型；
- 分支负责选择路径，循环负责重复，函数负责封装；
- `map()`、`map2()`、`pmap()` 分别对应一元、二元和多元函数式迭代；
- 可复现项目依赖脚本和明确输入，不依赖控制台历史或自动保存的工作区。

> **离开本章前的自测**：给出一个陌生 R 对象，你是否会先判断类型与结构，再决定如何提取和处理？给出一段重复代码，你是否能判断应该向量化、写循环，还是先定义函数再映射？
