# (APPENDIX) 附录 {-}

# R6 类面向对象编程简单实例 {#appendix-r6}

`R6` 包为 R 提供了一套封装式的面向对象编程系统。与 S3、S4 相比，R6 类采用**引用语义**：当对象的方法修改自身字段时，不需要把修改后的对象重新赋值回来。

和其他面向对象系统一样，R6 类也包含构造函数、属性与方法。下面按照教材中的银行账户案例，认识公共成员、私有成员、方法链和继承。

## 定义银行账户类

```{r appendix-a-bank-class}
# 加载 R6 包，用于创建 R6 类
library(R6)

# 定义一个银行账户类
BankAccount <- R6Class(
  classname = "BankAccount",

  # public 中的字段和方法可以从对象外部访问
  public = list(
    name = NULL,
    age = NA,

    # initialize() 是构造函数，在创建对象时自动执行
    initialize = function(name, age, balance) {
      self$name <- name
      self$age <- age
      private$balance <- balance
    },

    # 打印账户的基本信息
    printInfo = function() {
      cat("姓名：", self$name, "\n", sep = "")
      cat("年龄：", self$age, "岁\n", sep = "")
      cat("存款：", private$balance, "元\n", sep = "")
      invisible(self)
    },

    # 存款：在原余额上增加 dep
    deposit = function(dep = 0) {
      private$balance <- private$balance + dep
      invisible(self)
    },

    # 取款：在原余额上减去 draw
    withdraw = function(draw) {
      private$balance <- private$balance - draw
      invisible(self)
    }
  ),

  # private 中的字段只能在类的内部访问
  private = list(balance = 0)
)
```

代码中的 `self$name` 和 `self$age` 指向当前对象的公共字段；`private$balance` 指向私有余额。三个方法末尾都返回 `invisible(self)`，因此可以连续调用多个方法。

## 创建并使用对象

使用 `$new()` 创建银行账户对象：

```{r appendix-a-bank-use}
# 创建一个姓名为“张三”的账户
account <- BankAccount$new("张三", age = 40, balance = 10000)

# 查看账户信息
account$printInfo()

# balance 是私有字段，不能从对象外部直接读取
account$balance

# age 是公共字段，可以直接读取
account$age
```

下面依次完成存款、取款和信息打印。由于各方法返回对象本身，可以把操作写成一条方法链：

```{r appendix-a-method-chain}
account$
  deposit(5000)$      # 存入 5000 元
  withdraw(7000)$     # 取出 7000 元
  printInfo()         # 查看操作后的余额
```

## 继承：可透支银行账户

在普通银行账户的基础上，教材定义了一个允许透支的子类。当取款后余额将小于 0 时，额外收取 100 元费用。

```{r appendix-a-inheritance}
# 定义 BankAccount 的子类
BanckAcountCharge <- R6Class(
  classname = "BankAccountCharge",
  inherit = BankAccount,

  public = list(
    # 覆盖父类的 withdraw() 方法
    withdraw = function(draw = 0) {
      # 若本次取款会造成透支，则追加 100 元费用
      if (private$balance - draw < 0) {
        draw <- draw + 100
      }

      # 调用父类的取款方法完成余额更新
      super$withdraw(draw = draw)
    }
  )
)

# 创建可透支账户并取款
charge_account <- BanckAcountCharge$new(
  "李四",
  age = 35,
  balance = 1000
)

charge_account$
  withdraw(2000)$     # 透支 1000 元，并额外收取 100 元
  printInfo()
```

这个例子展示了 R6 继承中的两个关键对象：`private` 用于访问私有字段，`super` 用于调用父类的方法。

## 拓展学习

若要进一步学习 R6 面向对象编程，可阅读 Hadley Wickham 编写的 *Advanced R*（第 2 版）第 14 章，以及 R6 包的官方文档。
