# 非等连接与滚动连接 {#appendix-non-equi}

等值连接要求连接键完全相等；非等连接只要求行满足指定条件。滚动连接则常用于按时间寻找最近一次发生在之前或之后的事件。本附录按照教材案例使用 `data.table` 语法演示这两类连接。

## 非等连接

教材使用房源、租客和已成交租赁三张表：

```{r appendix-d-read-data, eval=FALSE}
library(data.table)

# 读取房源、租客和已成交租赁数据
Houses <- fread("data/House.csv")
Renters <- fread("data/Renters.csv")
Deals <- fread("data/Deals.csv")

Houses
Renters
Deals
```

### 找出可以合租的人

这个问题是 `Renters` 表的自连接：先按首选区域等值匹配，再以 `id < id` 避免同一组合重复出现。

```{r appendix-d-roommates, eval=FALSE}
Renters[
  Renters,
  # preferred 相等，同时只保留左侧 id 小于右侧 id 的组合
  on = .(preferred, id < id)
][
  # 保留两位租客姓名及其共同首选区域
  , .(name, preferred, i.name)
] |>
  na.omit()
```

### 找出满足租客要求的可用房源

一个房源需要同时满足：位于首选区域、租金在接受范围内、卧室数量足够，并且尚未成交。

```{r appendix-d-house-match, eval=FALSE}
# 先排除已经出租的房源，再与租客需求进行非等连接
Houses[!id %in% Deals$house_id][
  Renters,
  on = .(
    district == preferred,      # 地区必须相同
    rent >= min_rent,           # 租金不低于租客下限
    rent <= max_rent,           # 租金不高于租客上限
    bedrooms >= min_bedrooms    # 卧室数满足最低需求
  )
][
  , -(5:6)                      # 删除连接后不需要的中间列
] |>
  na.omit()
```

## 滚动连接

滚动连接的基本形式如下：

```{r appendix-d-roll-syntax, eval=FALSE}
# roll = TRUE：匹配同一 id 下不晚于目标日期的最近一条记录
x[y, on = .(id, date), roll = TRUE]

# roll = -Inf：匹配同一 id 下不早于目标日期的最近一条记录
x[y, on = .(id, date), roll = -Inf]
```

教材用网页会话与支付数据演示时间上的事件匹配。

```{r appendix-d-roll-data, eval=FALSE}
# 读取网页会话与支付记录
website <- fread("data/website.csv")
paypal <- fread("data/paypal.csv")

# 为每个不同的用户—时间组合创建编号，便于观察连接结果
website[, session_id := .GRP, by = .(name, session_time)]
paypal[, payment_id := .GRP, by = .(name, purchase_time)]

# 复制一列作为统一的滚动连接时间键
website[, join_time := session_time]
paypal[, join_time := purchase_time]

# 两张表都按姓名和连接时间建立键
setkey(website, name, join_time)
setkey(paypal, name, join_time)
```

### 前滚连接：支付前最近的网页会话

```{r appendix-d-forward-roll, eval=FALSE}
# 对每次支付，寻找同一用户在支付之前最近的一次会话
website[paypal, roll = TRUE] |>
  na.omit()
```

### 后滚连接：网页会话后的最近支付

```{r appendix-d-backward-roll, eval=FALSE}
# 对每次网页会话，寻找同一用户在会话之后最近的一次支付
paypal[website, roll = -Inf] |>
  na.omit()
```

### 滚动窗口连接

还可以限制允许滚动的最长时间，只匹配网页会话后指定窗口内发生的支付。

```{r appendix-d-window-roll, eval=FALSE}
# 教材代码将滚动窗口换算为秒
twelve_hours <- 60 * 60 * 20

# 仅在给定时间窗口内向后寻找支付记录
paypal[website, roll = -twelve_hours] |>
  na.omit()
```

`rollends` 参数是长度为 2 的逻辑向量，可控制是否对每组首个值之前、末个值之后的记录继续滚动。
